【裁判字號】    88,易,1627
【裁判日期】    890127
【裁判案由】    詐欺
【裁判全文】
臺灣高雄地方法院刑事判決                        八十八年度易字第一六二七號
    公  訴  人  臺灣高雄地方法院檢察署檢察官
    被      告  丁○○
                甲○○
    共      同
    選任辯護人  蘇盈貴
右列被告因詐欺案件，經檢察官提起公訴（民國八十七年度偵字第二三八九○號），
本院判決如左：
    主  文
丁○○、甲○○均無罪。
    理  由
一、公訴意旨略以：被告丁○○、甲○○（原名蔡甲○○）係夫妻，明知其二人經濟
    狀況不佳，均無清償之能力，竟意圖為自己不法之所有，並基於犯意聯絡，於民
    國八十五年四月至七月間，佯向告訴人丙○○、乙○○夫妻借款，致使渠等陷於
    錯誤，誤認其二人有清償能力，而向丙○○、乙○○夫妻詐取新台幣（下同）一
    百四十九萬元，事後屢經催討，且對其債務均置之不理，丙○○、乙○○始知受
    騙，因認被告二人涉犯刑法第三百三十九條第一項之詐欺取財罪嫌。
二、按犯罪事實應依證據認定之，無證據不得推定其犯罪事實。不能證明被告犯罪者
    ，應諭知無罪之判決，刑事訴訟法第一百五十四條、第三百零一條第一項分別定
    有明文。又事實之認定，應憑證據，如未能發現相當之證據，或證據不足以證明
    ，自不能推測或擬制之方法，以為裁判之基礎，亦經最高法院著有四十年台上字
    第八六號判例可資參照。又告訴人之告訴，係以使被告受刑事訴追為目的，是其
    陳述是否與事實相符，仍應調查其他證據以資審認（最高法院五十二年台上字第
    一三００號判例參照）。次按刑法第三百三十九條第一項詐欺罪之成立，以意圖
    為自己或第三人不法之所有，以詐術使人將本人或第三人之物交付為要件。所謂
    以詐術使人交付，必須被詐欺人因其詐術而陷於錯誤，若其所用方法，不能認為
    詐術，亦不致使人陷於錯誤，即不構成該罪（最高法院四十六年台上字第二六０
    號判例參照）。
三、公訴人指被告丁○○、甲○○涉有詐欺取財犯行，無非以告訴人丙○○、乙○○
    之指訴、卷附本票及支票多紙及被告丁○○所簽發之支票，於八十五年七月二日
    起退票，同年九月六日被列為拒絕往來戶，資為論罪之依據。
四、訊之被告丁○○、甲○○固坦認有向告訴人丙○○、乙○○借款之事實，惟堅決
    否認有何詐欺犯行，均辯稱：渠等二人自八十二年間起即與告訴人等有金錢往來
    ，之前所簽發之支票十九張，經告訴人提示後均有付款，利息約一百多萬元，因
    八十五年四月間有一張支票退票，告訴人等遂要求簽發本票換回支票，而告訴人
    於渠二人簽發新本票換回退票之本票時，告訴人並未將舊本票撕去，始積欠告訴
    人一百四十九萬元之票款，實際借款本金僅七十七萬元，但現無能力償還，並無
    詐騙之意等語。經查：
（一）被告丁○○、甲○○二人於八十五年四月至七月間陸續向告訴人等借款，累積
      至八十七年十一月二十六日止，被告等共積欠告訴人一百四十九萬元之事實，
      業據告訴人於偵訊及本院審理中指訴綦詳，並有被告丁○○簽發之支票及退票
      理由單各一張、甲○○簽發之本票九張、被告二人共同簽發之本票一張、借據
      證明書影本一紙在卷可稽，又丁○○於八十五年七月二日起退票，八十五年九
      月六日被列為拒絕往來戶，自八十四年七月十日至八十六年三月十一日止退票
      金額為一百三十六萬六千六百三十九元之事實，亦有彰化商業銀行南高雄分行
      八十七年十一月六日（八七）彰南高字第二０四五號函、高雄市票據交換所八
      十八年四月十九日高市票交業乙字第一０五二號函附之退票紀錄各一份在卷足
      憑。
（二）告訴人等自八十三年起即陸續借款予被告等二人，利息約二點五分至三分、因
      被告二人有借有還，又係朋友，被告向告訴人表示經濟上有困難，告訴人始貸
      與金錢等情，業據告訴人等於偵訊時陳稱：「（本件）借款，被告夫妻都有出
      面借，時間在八十五年四、五、七月份，分三、四次借給他，因是認識二、三
      年朋友，利息算二點五分至三分」（偵卷第十一頁反面）、「（問：八十三、
      八十四年是否借款？）有，當時均有借有還，金額六十萬元、七十萬元，次數
      約五、六次，利息算至二點五分至三分」（偵卷第十二頁）、「（問：以前每
      次借錢金額多少？）約有十萬元，六次共六十萬、七十萬元，因為有借有還，
      又是朋友所以才繼續借給他，我們只純粹是幫忙」（偵卷第五十五頁）、「以
      前借錢都約定一、二個月還、也是開支票，都未向銀行徵信，因他說有困難，
      且是朋友所以才借錢給他」（偵卷第五十九頁）等語；告訴人丙○○於本院審
      理中亦稱：「被告以開店名義向我太太借錢，八十五年四月、五月間有借六十
      餘萬元給被告，八十五年五月被告有還一部分，但隔幾天又來借，因林因甲○○開服飾店，與我太太有認識，甲○○經濟上有困難向我太太借錢」等語在卷
      （本院八十八年九月二日審判筆錄）。是被告二人與告訴人早有金錢往來，告
      訴人既係因與被告二人係朋友，且被告當時經濟上有困難，為幫助被告始貸與
      金錢，是被告二人於借錢之初，告訴人即已明瞭被告之經濟情況，渠等並未施
      用詐術使告訴人等陷於錯誤至為明確。又被告甲○○於八十二年七月八日簽發
      面額六萬元之支票予丙○○，經提示後付款，有中國農民銀行岡山分行八十八
      年十月二十七日（八八）農岡（營）字第一七八號函附之支票影本一紙附卷可
      證，而丁○○自八十四年五月二日起至八十四年九月二十六日止，先後簽發十
      二張支票交付告訴人，面額合計一百二十六萬八千元，經告訴人提示後均有付
      款等情，亦有彰化商業銀行南高雄分行八十八年十二月十五日（八八）彰南高
      字第一九二六號函附之支票影本十二紙在卷足徵，復為告訴人丙○○所肯認，
      告訴人既早與被告二人有密切之金錢往來，對被告之經濟情況應當知之甚稔，
      渠等借款予被告時顯已對被告之信用及償債能力有所評估始貸與上開款項，益
      證被告二人並無施用詐術之行為，亦不致使告訴人等陷於錯誤。
（三）綜上所述，被告丁○○、甲○○既未施用詐術使告訴人等陷於錯誤，即與刑法
      詐欺罪之客觀構成要件有間，自難以該罪相繩，本件純屬單純借款之民事糾紛
      ，縱被告二人事後未能如期清償借款，告訴人應循民事途徑以求解決，無從以
      告訴人片面之指訴，即推斷被告二人有詐欺之犯行。此外，復查無其他證據，
      以證明被告二人有何詐欺犯行，依首揭說明，應為無罪之諭知。
據上論斷，應依刑事訴訟法第三百零一條第一項，判決如主文。
本案經檢察官劉玲興到庭執行職務。
中      華      民      國      八十九      年    一    月    二十七    日
                                  臺灣高雄地方法院刑事第三庭
                                      法  官    涂裕洪
右為正本，係照原本作成，證明與原本無異。
如不服本判決，應於送達後十日內，向本院提出上訴狀。
                                      書記官    許麗珠
中    華      民      國      八十九      年    一    月    三十一    日


司法院資訊處製作；財團法人民間司法改革基金會備份。
